---
title: "Introduction à la cartographie - avec R"
author: "Joël Gombin"
date: "2/2/2016"
output:
  html_document:
    fig_height: 7
    fig_width: 10
    keep_md: yes
    self_contained: no
    theme: journal
    toc: yes
    toc_depth: 2
---

```{r setup, include=FALSE}
knitr::opts_chunk$set(cache = TRUE)
```


# `tmap`

## Lire un shape

Commençons par importer un fichier shapefile :

```{r prep}

library(tmap)

departements <- read_shape("./data/departements/DEPARTEMENT.shp")

```

On vérifie la projection utilisée :

```{r proj}

get_projection(departements)
bb(departements)
```

On la modifie :

```{r change_proj}
# pour quelques projections possibles, voir ?get_proj4

departements <- set_projection(departements, projection = "longlat") # coordonnées géographiques
bb(departements)
```

## Représentation carte sans données

```{r simple_carte}

tm_shape(departements) +
  tm_borders()

```

## Utiliser un fonds de carte OSM

À noter que par défaut `read_osm` télécharge un raster (une image), mais qu'on peut aussi lui demander des données vectorielles (voir le manuel : `?read_osm`). 

```{r fonds_carte}

fonds <- read_osm(bb(departements, ext = 1.2), minNumTiles = 10, type = "stamen-watercolor")

tm_shape(fonds) +
  tm_raster() +
tm_shape(departements) +
  tm_borders(col = "white")

```

## Créer une carte choroplèthe

On peut pour chaque couche (layer) choisir une esthétique. Encore faut-il avoir des données à représenter.

```{r choroplethe}

load("./data/Pres2012dpts.Rdata")

departements <- append_data(departements, dpts, key.shp = "CODE_DEPT", key.data = "CodeDpt")

tm_shape(fonds) +
  tm_raster() +
tm_shape(departements) +
  tm_borders(col = "white") +
  tm_fill(col = "Sarkozy2.exp", alpha = 0.8, style = "quantile", n = 6, palette = "OrRd", legend.format = list(text.separator = "à", digits = 1), title = "Sarkozy 2e tour") +
tm_layout(legend.position = c("left", "bottom")) +
  tm_scale_bar(position = c("center", "bottom")) +
  tm_compass()


```

## Créer une carte avec cercles proportionnels

```{r cercles}
tm_shape(fonds) +
  tm_raster() +
tm_shape(departements) +
  tm_borders(col = "white") +
  tm_bubbles(size = "Sarkozy2", 
             col = "Sarkozy2.exp", 
             alpha = 0.8, 
             style = "quantile", 
             n = 6, 
             palette = "Reds", 
             legend.format = list(text.separator = "à", digits = 1), 
             title.col = "Sarkozy 2e tour", 
             title.size = "Voix pour Sarkozy", 
             legend.size.is.portrait = TRUE) +
tm_layout(legend.position = c("left", "bottom"))

```

## Petits multiples

```{r small_multiples}
tm_shape(departements) +
  tm_borders(col = "white") +
  tm_fill(col = c("Hollande2.exp", "Sarkozy2.exp"), alpha = 0.8, style = "quantile", n = 6, palette = "Reds", legend.format = list(text.separator = "à", digits = 1), title = c("Hollande 2e tour", "Sarkozy 2e tour")) +
tm_layout(legend.position = c("left", "bottom"))

```

On peut également utiliser `tm_facets` si le dataframe est en mode long (une variable permet de dispatcher les cartes).

## Cartographie interactive/web

```{r interactif1}

tm_shape(departements) +
  tm_borders(col = "white") +
  tm_fill(col = "Sarkozy2.exp", alpha = 0.8, style = "quantile", n = 6, palette = "Reds", legend.format = list(text.separator = "à", digits = 1), title = "Sarkozy 2e tour") +
tm_layout(legend.position = c("left", "bottom"))


```

```{r interactif2, eval=FALSE}
ttm()

tm_shape(departements) +
  tm_borders(col = "white") +
  tm_fill(col = "Sarkozy2.exp", alpha = 0.8, style = "quantile", n = 6, palette = "Reds", legend.format = list(text.separator = "à", digits = 1), title = "Sarkozy 2e tour") +
tm_layout(legend.position = c("left", "bottom"))

```


# `leaflet` et `mapview`

Pour de la cartographie orientée interactive/web, [`leaflet`](https://rstudio.github.io/leaflet/) est le package le plus adapté. 

Il fonctionne de manière simple, avec des pipes.

```{r leaflet, cache=FALSE}
library(leaflet)

leaflet(data = departements) %>% 
  addTiles() %>% 
  addPolygons(fillColor = ~colorQuantile("Blues", departements@data$Sarkozy2.exp, n = 6)(Sarkozy2.exp), color = "transparent", fillOpacity = 0.6)
```

On peut ajouter des popups :

```{r popups, cache=FALSE}
library(htmltools)

leaflet(data = departements) %>% 
  addTiles() %>% 
  addPolygons(fillColor = ~colorQuantile("Blues", departements@data$Sarkozy2.exp, n = 6)(Sarkozy2.exp), 
              color = "transparent", 
              fillOpacity = 0.6, 
              popup = ~paste0("<em>Sarkozy (2e tour)</em> : ", round(Sarkozy2.exp, 1))) 
```

`mapview` permet d'explorer rapidement un shape.

```{r mapview, cache=FALSE}

library(mapview)

mapview(departements)

```

