---
title: "Quelques bases pour utiliser R"
author: "Joël Gombin"
date: "12 janvier 2016"
output:
  html_document:
    theme: journal
    self_contained: false
    keep_md: true
    fig_width: 10
    fig_height: 7
    toc: true
    toc_depth: 2

---

```{r setup, include=FALSE}
knitr::opts_chunk$set(echo = TRUE)
```

## Comment trouver de l'aide ?

- `help(foo)` ou `?foo` dans R (`??foo` si on veut chercher parmi tous les packages)
- chercher en ligne, par exemple dans [RDocumentation](http://www.rdocumentation.org)
- de fait, [Stackoverflow](http://stackoverflow.com/questions/tagged/r) devient une source majeure d'aide 
- les [meetups R](http://www.meetup.com/rparis/) sont souvent assez cools.
- lire les blogs : agrégés sur [RBloggers](http://www.r-bloggers.com)
- Manuels en ligne et en français : 
- PARADIS E., [*R pour les débutants*](http://cran.r-project.org/doc/contrib/Paradis-rdebuts_fr.pdf)
- BARNIER J., [*R pour les sociologues*](https://alea.fr.eu.org/pages/intro-R)
- Groupe ElementR, [*R et espace*](http://framabook.org/r-et-espace/)
- etc.

## [RStudio](rstudio.com): votre meilleur ami !

Environnement de développement (IDE) et interface graphique (GUI). Équipe de développement extrêmement dynamique et compétente. 

## Lire et écrire du code

- Créer des objets ou afficher des résultats : l'opérateur d'assignation (`=` ou plus généralement `<-`)

- Lire de droite à gauche.

```{r sens_lecture, eval = FALSE}

y <- f(x)

```

- Lire du centre vers la périphérie (ou mieux, utiliser des _pipes_ !).

```{r}
# charger un fichier csv
eur14ParisBV <- read.csv("./data/européennes2014ParisBV.csv", header = TRUE, sep = ";", stringsAsFactors = FALSE)

# pour lire des gros fichiers, préférer le package readr et la fonction read_csv

# autre opérateur d'assignation

a = 4

# Voir le nom des variables
names(eur14ParisBV)

# Voir les premières lignes du dataframe 
head(eur14ParisBV)

# Voir les dernières lignes du dataframe
tail(eur14ParisBV)
```

- Pourquoi coder au lieu de cliquer ?
Reproducibilité, économies d'échelle, documentation de la recherche : ["reproducible research"](https://cran.r-project.org/web/views/ReproducibleResearch.html)

- Pour qui coder ? Lisibilité, conventions d'écriture et documentation
Avant tout soi-même... plus tard ! 

## Les objets 

Dans R, tout est objet (ou fonction, mais les fonctions elles-mêmes sont des objets...). Ces objets, plus ou moins complexes, possèdent une classe. 

### Les types de base

- `integer`
- `numeric`
- `character`

### Les classes de base

- `vector` : dans R, le vecteur est roi : on cherche systématiquement à vectoriser les calculs
- `factor` : variable catégorielle
- `matrix` et `array` : matrice ou tableau multidimensionnel ; ne contient que des `integer` ou `numeric`
- `list` : une liste d'objets quelconques, sans structure particulière (similaire au `json`)
- `data.frame` : un tableau de données, qui peuvent être numériques, des `character` ou des `factor` (ou autre : listes, `data.frames`...)

### Les autres classes

À partir de ces objets élémentaires, on peut construire toutes sortes d'objets complexes (dont des objets spatiaux !). Ce type d'objet est défini par une _classe_, qui définit la _structure_ des objets et les _méthodes_ (fonctions) qu'on peut leur appliquer. 

Dans la plupart des cas, on n'a pas trop à se soucier des classes dans R, on se contente d'utiliser des fonctions standard ("génériques") qui savent quoi faire selon la classe de l'objet considéré (ex : `plot`, `summary`, `print`...).

## Importer et exporter des données

- Fonctions de type `read.format()` pour la lecture et `write.format()` pour l'écriture
- Fichiers texte (.txt ou .csv) : `read.table()`, `read.csv()` (ou package `readr`)
- Fichiers Excel (.xls ou .xlsx) : `read.xls()` du package `gdata`, package `readxl` (mais à éviter : sauver en CSV !)
- Fichiers SAS, SPSS, Stata etc. : fonctions du package `foreign` (ou, mieux, du package `haven`)
- Formats de stockage de R (.RData) : fonctions `save()` et `load()`
- Bases de données externes (PostgreSQL, SQLite, etc.) : packages dédiés ou interface unifiée par le package `dplyr`

Si on ne veut pas trop se poser de question : le package `rio` propose une interface unifiée pour [la plupart des formats](https://cran.r-project.org/web/packages/rio/vignettes/rio.html). 

## Manipuler les données

```{r}
## examiner la structure d'un objet

str(eur14ParisBV)

## avoir un résumé d'un objet

summary(eur14ParisBV)

## désigner une variable au sein d'un data.frame

head(eur14ParisBV$CodeInsee)

## ou encore

head(eur14ParisBV[,"CodeInsee"])

## récupérer certaines lignes

eur14ParisBV[1:5,]

## ou encore

eur14ParisBV[c(1,2,4,9),]

## on peut évidemment combiner sélection de ligne et de variable

eur14ParisBV[1:5, "Liste"]

eur14ParisBV[1:5, c("Liste", "Voix")]

eur14ParisBV[1:5, c(8,9)]


## Là où ça devient vraiment intéressant, c'est quand on fait de la sélection conditionnelle...

head(eur14ParisBV[eur14ParisBV$Inscrits > 1500, c("CodeBV", "CodeInsee", "Voix")])

```

## _Oui, mais M'sieur, c'est illisible votre truc..._

C'est vrai ! On peut utiliser une syntaxe plus moderne et, surtout, plus lisible grâce au package `dplyr` de Hadley Wickham.

```{r}

# si le package n'est pas installé :
  
  # install.packages("dplyr")
  
  ## on commence par charger le package grâce à la fonction library
  
  library(dplyr)

## on peut maintenant créer un pipe de données, qui se lit de gauche à droite

eur14ParisBV %>%
  filter(Inscrits > 1500) %>%
  select(CodeBV, CodeInsee, Voix) %>%
  glimpse()

## et si on veut modifier nos données, alors ?

eur14ParisBV <- eur14ParisBV %>%
  mutate(Abstention = Inscrits - Votants)

eur14ParisBV %>% glimpse()

eur14ParisBV %>%
  mutate(taille = ifelse(Inscrits > 1500, 
                         "Gros",
                         "Petit")
  ) %>%
  select(taille) %>%
  table()

eur14ParisBV %>%
  mutate(taille = ifelse(Inscrits > 1500, 
                         "Gros",
                         "Petit")
  ) %>%
  select(taille) %>%
  table() %>%
  barplot()


```

Notre jeu de données a un problème : on a une ligne par candidat. Il nous faut le passer en format "normal", avec une colonne par candidat. Dans Excel, on ferait un tableau croisé dynamique... et dans R ?

Il y a plusieurs manières de faire ça. La plus moderne (et simple !) est sans doute la suivante :
  
```{r}

# il faut installer tidyr si ce n'est pas fait :
# install.packages("tidyr")

# on charge le package tidyr
library(tidyr)

## testons avant de modifier le dataset...

eur14ParisBV %>% 
  spread(Liste, Voix) %>%
  head()

## on vérifie que le nombre de lignes est correct

eur14ParisBV %>% 
  spread(Liste, Voix) %>%
  nrow()

## BOUM ! ça marche. Modifions le dataset :

eur14ParisBV <- eur14ParisBV %>% 
  spread(Liste, Voix)

## On peut maintenant calculer les scores en % des inscrits :

eur14ParisBVins <- eur14ParisBV %>%
  mutate_each(funs(. / Inscrits * 100), ARTHAUD:VOLGANLI)

eur14ParisBVins %>%
  glimpse()

## ou en % des exprimés !

eur14ParisBVexp <- eur14ParisBV %>%
  mutate_each(funs(. / Exprimés * 100), ARTHAUD:VOLGANLI)

eur14ParisBVexp %>%
  glimpse()

## mettre tout dans le même dataframe est (pour l'instant) un peu tricky :

eur14ParisBVTout <- eur14ParisBV
eur14ParisBVTout[,paste0(names(eur14ParisBVins)[11:41], ".ins")] <- eur14ParisBVins[,11:41]
eur14ParisBVTout[,paste0(names(eur14ParisBVexp)[11:41], ".exp")] <- eur14ParisBVexp[,11:41]

head(eur14ParisBVTout)


## Et si on veut regrouper les données par arrondissement ?

eur14ParisBVArrdt <- eur14ParisBV %>%
  group_by(CodeInsee) %>%
  summarise_each(funs(sum(.)), Inscrits:VOLGANLI)

eur14ParisBVArrdt %>%
  glimpse()

```
